臺灣高等法院臺中分院民事判決　96年度上易字第69號
上　訴　人　甲○○
被上訴人　　乙○○
被上訴人　　統一速達股份有限公司
法定代理人　丙○○
訴訟代理人　丁○○
上列當事人間請求損害賠償等事件，上訴人對於民國95年12月29
日臺灣臺中地方法院95年度訴字第1415號第一審判決提起上訴，
本院於96年3月20日言詞辯論終結，判決如下：
    主  文
上訴駁回。
第二審訴訟費用由上訴人負擔。
   事實及理由
壹、程序方面：
    按「訴狀送達後，原告不得將原訴變更或追加他訴，但有下
    列情形之一者，不在此限：三擴張或減縮應受判決事項之聲
    明者。」，民事訴訟法第255條第1項第3款定有明文。查上
    訴人於原審係起訴請求「被上訴人應連帶給付其新台幣肆拾
    玖萬元及登報道歉」，嗣於民國95年10月24日已撤回登報道
    歉部分之請求，此部分已生撤回之效力，另就其請求金額則
    變更為56萬元，核其其性質乃單純應受判決事項聲明之擴張
    ，依法應予准許，合先敘明。
貳、實體方面：
一、上訴人起訴主張：(一)被上訴人乙○○係另一被上訴人即統一
    速達股份有限公司（下稱統一速達公司）所聘僱，緣被上訴
    人乙○○於民國（下同）94年6月18日中午，駕駛統一速達
    公司所有之車牌號碼3T-790號之營業小貨車，沿台中市○○
    街41巷由東往西（即由自強街往進化路）方向行駛，於同日
    12時25分許，行經自強街41巷33號前未設號誌管制之無名巷
    口時，理應注意車前狀況，隨時採取必要之安全措施，於行
    經無號誌管制之交岔路口，並應減速慢行作隨時停車之準備
    ，且在未劃分幹、支線或同為幹線道或支線道者，左方車應
    暫停讓右方車先行，依當時路況、天候又無不能注意之情事
    ，竟疏於注意，未暫停讓右方車先行而冒然直行，適上訴人
    駕駛車牌號碼NQX-010號重型機車，沿上開無名巷由自強街
    43巷往自強一街方向行駛，亦疏未注意行經無號誌交岔路口
    應減速慢行，兩車因而在上開路口發生碰撞，造成上訴人人
    車倒地，致受有頭部外傷、左膝擦傷等傷害，且因之增加支
    出醫療費新台幣（下同）22,106元，將來復建或醫療所需費
    用174,394元，購買清風油及藥布3,500元，工作收入之損失
    160,000元，被上訴人乙○○應負賠償之責，另請求被上訴
    人應賠償上訴人因之所受之精神損害200,000元，又被上訴
    人乙○○受僱於被上訴人統一速達公司，因執行職務而不法
    侵害他人權利，被上訴人統一速達公司自應依民法第188條
    第1項前段之規定負連帶賠償責任。為此爰依侵權行為法律
    關係，提起本件訴訟並聲明：被告應連帶給付原告560,000
    元。
  (二)於本院補充陳述：
   1.台中醫院回函稱「僅小腿傷口，並無其他症狀紀錄，應不
     足以影響勞動能力」，然上訴人看的是神經外科，重點是
     頭部外傷腦神經部分，病歷中記載病名為顱內損傷也須長
     期用藥，所以開慢性處分簽，診斷證明書可證明。上開回
     函之醫師非主治醫師，所以詳細情形不知情，且係看記錄
     在回答，記錄不正確，回答的可信度也很質疑。至中國醫
     藥學院函載：「無腦震盪，以當時急診主訴，若無後續之
     併發症，一週內可治療」，但若無後續之併發症，不代表
     以後就無併發症，只是當時未發現而已，當時在台安醫院
     及台中醫院第二位主治醫師依症狀初步診斷就符合輕微腦
     震盪的條件；且伊離開醫院回家，腳很痛，因頭撞擊力很
     大，伊有打電話請教醫生，醫生有懷疑是顏面神經麻痺，
     ，但伊因腳痛不利行走，故沒有去回診。
   2.上訴人確有併發症，否則全家醫院為何在第一次看診就用
     腦震盪的藥，根據全家醫院回函記載「頭部外傷和中國醫
     藥學院的診斷證明有因果關係，自覺症狀是頭部外傷後引
     起的」，而病患的主訴對醫師在診斷上是很重要的，否則
     既然未治療其頭部外傷，又何以病名腦震盪又開慢性處分
     呢？上訴人聽醫師的話儘量休息，車輛快2年了，上訴人原
     本慶幸病情已穩定，但錯了，在96年3月8日出庭時，因使
     用腦筋思考就復發須藥物控制，一審判決完全採信被上訴
     人之答辯，對上訴人很不公平。
二、被上訴人則以：(一)按行政院衛生署台中醫院（下稱台中醫院
    ）95年8月24日中醫歷字第0950008094號函，上訴人於94年7
    月26日（即車禍發生1個月後）至該院就診時，僅有小腿傷
    口，並無其他症狀紀錄，應不足以影響其勞動能力。依此台
    中醫院函亦可推得上訴人是時並已無休養停止工作之必要。
  (二)再上訴人於95年2月5日20時52分，行走於台中市○區○○路
    、自強一街口遭訴外人胡昭如駕車撞擊而受傷，故上訴人於
    95年2月5日後至各醫院就診之疾患及診斷證明是否與本案之
    車禍有關，實有疑義。
  (三)本案車禍發生當日，上訴人受傷後係於中午12時47分至中國
    醫藥大學附設醫院急診，經急診處置後，於13時8分離院，
    其前後過程甚短僅21分鐘，若其傷勢係較為嚴重者，則其醫
    療處置應有留院觀察等其他治療，以免發生如傷口較大引起
    破傷風及頭部受傷腦震盪等較為嚴重傷害之情，且由醫師囑
    言並無其他特殊注意事項等，故可推得上訴人因本車禍所受
    之頭部外傷及左膝擦傷應係輕微者，對其勞動能力應無影響
    。
  (四)上訴人所提出必須使用舒痕除疤軟膏一事，按台中醫院95年
    7月19日醫學美容外科處方使用舒痕除疤軟膏時所載診斷為
    「其他特定部位皮膚之良性腫瘤」，故上訴人之疤痕是否為
    本案車禍所造成，實有疑義，則使用舒痕除疤軟膏之費用應
    非因本案車禍所增加之費用，不得請求。
  (五)再上訴人因本案車禍所受傷為左膝，依台中醫院原告病歷所
    記載因左膝創傷性開放性傷口，醫師建議使用矽膠片。然95
    年5月及95年6月7日之診斷證明書所述為因「右膝疤痕」，
    醫師建議使用矽油，顯見前後必須使用矽膠片及矽油之部分
    並不同，矽膠片與矽油亦不相同，也均非舒痕除疤軟膏，況
    上訴人並未證明因本案車禍導致有使用舒痕除疤軟膏之必要
    ，且上訴人於95年2月5日亦曾發生車禍，是否因此必須使用
    除疤產品，亦有可疑，故其部分亦無理由等語，資為抗辯。
    並聲明求為：駁回上訴人於原審之請求。
  (六)於本院補充陳述：上訴人無法舉證證明當時受有頭部外傷，
    所謂腦震盪依全家醫院回函乃上訴人自覺症狀，未做電腦斷
    層，上訴人此部分陳述沒有證據。
三、原審斟酌兩造之攻擊防禦方法後，認上訴人請求之已支出或
    預定將來支出之醫藥費用及增加生活費負擔部分，均無證據
    證明與本件車禍所引起之傷害有關，故其僅得請求精神慰撫
    金，併參酌雙方身分、資力、加害程度及其他各種情形後，
    認上訴人請求之精神慰撫金以2萬元為適當，再依雙方之過
    失情節，認上訴人及被上訴人乙○○應負擔之過失責任比例
    為3：7，因而判決被上訴人應連帶給付上訴人1萬4千元（即
    20,000×70%＝14,000），超過此範圍以外之請求則屬無據
    ，應予駁回。上訴人就原審判決判決駁回其請求，其中之30
    萬元提起上訴（其餘未據聲明不服，已告確定），並聲明求
    為：原判決關於下列駁回上訴人請求部分之判決廢棄，前開
    廢棄部分，被上訴人應再連帶給付上訴人30萬元（含醫藥費
    15萬元、工作損失8萬元、精神慰撫金7萬元）。
四、上訴人主張其於上揭時地遭被上訴人乙○○執行被上訴人統
    一速達公司職務時，過失傷害之事實，業據被上訴人乙○○
    所自認，並有原審95年度中交簡上字第318號刑事業務過失
    傷害案卷資料及全卷所附之車禍現場圖、交通事故調查報告
    表及中國醫藥大學附設醫院出具之94年12月9日診斷證明書
    影本1件附卷可證。再被上訴人乙○○因上開過失傷害犯行
    ，經原審以95年度中交簡上字第318號刑事判決，判處拘役
    40日，如易科罰金，以銀元300元即新臺幣900元折算1日，
    緩刑2年確定一節，亦經被上訴人所不爭執，此部分主張堪
    信為真正。
五、按因故意或過失不法侵害他人權利者，負損害賠償責任。又
    不法侵害他人之身體或健康者，對於被害人因此增加生活上
    之需要時，應負損害賠償責任，及不法侵害他人之身體，被
    害人雖非財產上損害，亦得請求賠償相當之金額。受僱人因
    執行職務，不法侵害他人之權利者，僱用人與行為人連帶負
    損害賠償責任。民法第184條第1項前段、第193條第1項、第
    195條第1項、第188條第1項前段分別定有明文。本件被上訴
    人乙○○確因駕車執行職務過失不法侵害上訴人身體受傷，
    上訴人所受損害與被上訴人乙○○之不法侵害行為有相當因
    果關係，被上訴人統一速達公司又係被上訴人乙○○之僱用
    人，從而，上訴人依上開規定，請求被上訴人連帶賠償損害
    ，自屬正當，茲就上訴人得請求賠償之金額逐項審酌如次：
(一)、醫療費用部分：
  1.上訴人於原審雖主張其已支出之醫藥費連同將來需復健所需
    之費用計20萬元（包括除疤軟膏3條計6000元在內），其中
    已支出之醫藥費如下：(1)全家醫院神經外科：自94年12月27
    日起至95年6月16日止（原審誤載至95年5月16日），共計
    3,110元，然其中僅95年5月19日、24日、6月16日係至內科
    、同年5月11日、18日係至骨科就診外，其餘均係神經外科
    之支出。至(2)台中醫院：94年7月26日神經外科290元；
    94年8月3日醫學美容外科290元；94年11月16日醫學美容
    外科690元；94年12月22日神經外科290元；94年12月22
    日神經外科80元；95年2月16日神經外科375元；95年5
    月19日醫學美容外科375元；95年5月23日神經外科429元
    ；95年6月7日醫學美容外科2, 038元；95年6月17日醫
    學美容外科5元。共計4,862元。(3)中國醫藥大學附設醫院：
    94年12月9日診斷證明書費100元。(4)行願中醫診所：自95年
    2月15日起至95年5月24日止，共計1,800元。(5)台安醫院內
    科：自94年9月8日起至95年5月23日止，共計1,100元。(6)賴
    啟賢皮膚科：診斷證明書費100元，及94年7月23日150元，
    共計250元。以上(1)至(6)總計為11,372元。(7)自95年7月18日
    起至95年10月23日止之醫療費用，共計10,734元（參原審卷
    第137頁後附醫療明細及各醫院收據所載）。
  2.然本件上訴人於94年6月18日12時47分發生禍後至中國醫藥
    大學附設醫院急診處置及傷口處理，經診療係「頭部外傷、
    左膝擦傷」，並於當日13時08分離院，此有上訴人所提診斷
    證明書在卷可稽（原審卷第74頁），且原審就上訴人車禍當
    時之傷勢，向中國醫藥大學附設醫院函其當時頭部外傷之傷
    勢如何？腦部是否有受傷？是否有腦震盪？是否足以產生後
    遺症？其所受頭部外傷及左膝擦傷，依一般人之情況判斷，
    須多外時間可治癒？亦據中國醫藥大學附設醫院以95年11月
    13日院管檔字第0951104052號函覆：「患者甲○○病歷號七
    七五七一０於94年6月18日因車禍至本院急診就診，當時主
    訴左側頭部受創，及左膝擦傷，當時無腦震盪之症狀。以當
    時於急診的主訴，若無後續之併發症，一般狀況約一週內可
    治癒。」等語，可知原告於車禍當天並無腦震盪的症狀，其
    因車禍所造成之傷勢，依該院判斷一般狀況約一週內可治癒
    （原審卷第145頁）；而上訴人於車禍一月餘即94年7月26日
    再至台中醫院就診，依該院95年8月24日中醫歷字第0950008
    094號函載：「…二、依病歷記載病患於94年7月26日自述車
    禍已有一個月，當時就診記錄僅有小腿傷口，並沒有其他症
    狀記錄，應不足以影響其勞動能力。三、需休養多久時間無
    法工作，本院僅依當時病歷記載，無法判斷。四、依病歷記
    載評估使用除疤軟膏是否能改善，成效多少無法確定。五、
    上述說明皆依病歷記載陳述，實無法預估吳君日後復原須花
    費多少費用。」等語（見原審卷第94頁），益證上訴人於94
    年7月26日至該台中醫院就診時，並無其他症狀，而僅有「
    小腿傷口」，倘上訴人當時已有腦震盪即後續併發症之情形
    ，則何以在其至台中醫院接受治療時，絲毫未查覺有異？上
    訴人倘於台安醫院、台中醫院第二位主治醫師初步診斷就口
    頭告知：符合輕微腦震盪之條件，並懷疑可能顏面神經麻痺
    （參上訴人96年3月15日民事答辯狀），又何以就此異常之
    併發症，未能提出有利之證明，並單因腳痛即未回診，除此
    之外，上訴人因本件車禍受傷之部位在左膝，然其至台中醫
    院所治療之部位則為小腿，二者有別，可見上訴人因本件車
    禍所受之傷勢，並無後續之併發症，且確於94年7月26日以
    前即已痊癒，上訴人所提之前開各診療費用，自難逕行認定
    與車禍有關，其此部分請求，已難率予准許。
  3.至上訴人提出全家醫院於95年3月7日出具之診斷證明書，固
    記載「頭部外傷後遺症」，且依該院95年11月15日全字第95
    11005號雖函載：「一、（問：病患甲○○（Ｚ000000000）
    於民國94年12月27日至貴院就診，其是否有腦部受傷未癒？
    ）是頭部外傷後引起一些自覺症狀的症候群；二、（問：所
    謂「頭部外傷後遺症」是何原因引起？貴院認定之依據何在
    ？）根據病人主訴的症狀及理學檢查；三、（問：是否與附
    件二中國醫藥大學附設醫院診斷證明書有因果關係？）可能
    有因果關係；四、（問：如何認定？）病人主訴發生車禍就
    一直有症狀存在；（問：需多久時間可治癒？）可從數星期
    至數月。」等語（原審卷第147頁），惟據該函所述，上訴
    人之「頭部外傷後遺症」，乃根據上訴人個人之主訴，該院
    並未治療原告腦部受傷之情形，亦未作如電腦斷層掃描等科
    學儀器之檢查，且上訴人就本件車禍並未造成腦部受傷之情
    況，已如中國醫藥大學附設醫院及台中醫院上開函述如前，
    而上訴人至全家醫院第一次就診之時間係94年12月27日，距
    車禍發生之時間已超過半年之久，上訴人亦坦承全家醫院沒
    有做腦部斷層（本院卷第27頁），上訴人縱有一些自覺症狀
    ，亦難遽認是何原因造成，更無法遽斷與本件車禍有因果關
    係，故不足以證明於全家醫院就診項目確為本件車禍所致及
    害及本件車禍所受傷害有何繼續治療之必要。
  4.綜上，上訴人所提上開自94年7月26日起之費用收據，經核
    均難據以證明為治療所必要或與本件事故有何因果關係，是
    以上訴人既不能證明上開費用為本件車禍所受損害及本件車
    禍所受傷害有繼續治療之必要，則其請求被上訴人二人連帶
    賠償其此部分已支出之醫藥費用及將來復健所需之費用，即
    屬無據，應予駁回。至於上訴人於原審雖又主張其伊被撞受
    傷後，有購買清風油3瓶1,500元、藥布2,000元，共計3,500
    元。惟其購買上開藥品，並無醫師之處方，縱然增加生活上
    之負擔，亦非車禍醫療上所必需，是其向被上訴人請求連帶
    賠償，亦難准許，附此敘明。
(二)、工作收入之損失部分：
    上訴人主張其原於國泰世華商業銀行西台中分行擔任小額信
    貸約聘人員，因自94年6月18日受傷起8個月醫療期間內無法
    工作，以每月薪資20,000元計算，損失160,000元等語，為
    被上訴人所否認。經查：上訴人於94年6月18日12時47分，
    因本件車禍造成「頭部外傷、左膝擦傷」，至中國醫藥大學
    附設醫院急診處置及傷口處理後，於當日13時08分離院，已
    如前述，且上訴人於原審審理中亦自承：車禍當天是星期六
    ，伊在星期一有到公司上班，但下午就請假等語，並參以台
    中醫院95年8月24日中醫歷字第0950008094號函載：「…二
    、依病歷記載病患於94年7月26日自述車禍已有一個月，當
    時就診記錄僅有小腿傷口，並沒有其他症狀記錄，應不足以
    影響其勞動能力。」等語，足見上訴人因本件車禍所受傷勢
    ，並未至須休養不能工作之程度或足以影響其勞動能力甚明
    。上訴人主張伊因本件車禍受傷後8個月無法工作云云，顯
    非可採。上訴人此部分請求，不應准許。
(三)、慰撫金部分：
    按慰撫金之賠償得參酌雙方身分、資力與加害程度及其他各
    種情形核定相當之數額，最高法院著有51年台上字第223號
    判例要旨足資參照。經審酌(1)上訴人之學歷、職業，於車禍
    發生時為銀行約聘人員及其93年度、94年度之年收入各為35
    ,100元、27,527元，名下無財產（見原審卷第23至25頁財產
    所得調件明細表）。(2)被上訴人乙○○係大學畢業，現為貨
    車司機，93年度、94年度之薪資所得各為350,515元、487,9
    30元，名下無財產，（見原審卷第27至29頁財產所得調件明
    細表）。(3)上訴人因本件車禍造成「頭部外傷、左膝擦傷」
    ，(4)兩造之身分、資力與加害程度及其他一切情形，認上訴
    人請求被上訴人連帶給付慰撫金以2萬元為適當，逾此則屬
    過，應予駁回。
六、又查，上訴人固得請求精神慰撫金20,000元。惟按損害之發
    生或擴大，被害人與有過失者，法院得減輕損害賠償金額，
    或免除之，民法第217條第1項定有明文。本件被上訴人乙○
    ○駕車行經未設號誌管制之無名巷口時，未注意車前狀況，
    復疏未減速慢行作隨時停車之準備，及在未劃分幹、支線或
    同為幹線道或支線道者，左方車應暫停讓右方車先行致肇車
    禍，且依固有過失，但上訴人駕駛車牌號碼ＮＱＸ─010號
    重型機車，沿上開無名巷由自強街43巷往自強一街方向行駛
    ，亦疏未注意行經無號誌交岔路口應減速慢行，兩車因之發
    生碰撞，亦與有過失，此復為前開刑事確定判決所有認，本
    院審酌上情，認上訴人及被上訴人乙○○應負擔之過失責任
    比例為3：7，從而，上訴人本於侵權行為之法律關係，請求
    被上訴人連帶給付14,000元（20,0007/10＝14,000），洵
    屬正當，應予准許，逾此部分之請求，則屬無據，應予駁回
    。
七、原審因之判令被上訴人應連帶給付上訴人1萬4千元，其餘之
    請求則予駁回，並就其勝訴部分依職權宣告假執行，核其認
    事用法及判決結果均無不合，上訴意旨請求將原判決駁回上
    訴人請求其中之30萬元部分予以廢棄，自屬無稽，其上訴為
    無理由，應予駁回。
八、據上論結，本件上訴為無理由，依民事訴訟法第449條第1項
    、第78條，判決如主文。
中　　華　　民　　國　　96　　年　　4 　　月　　3 　　日
                  民事第二庭    審判長法　官  童有德
                                      法　官  翁芳靜
                                      法　官  謝說容
以上正本係照原本作成。
不得上訴。
                                      書記官  蘇昭文
中　　華　　民　　國　　96　　年　　4 　　月　　3 　　日
                                                      Ｍ
